【裁判字號】    94,訴,1005
【裁判日期】    950515
【裁判案由】    強制遷離
【裁判全文】
臺灣臺北地方法院民事判決              94年度訴字第1005號
原      告  鴻禧麗邸大廈管理委員會
法定代理人  甲○○○
訴訟代理人  陳惠生律師
            洪巧玲律師
被      告  浙寧榮榮餐廳有限公司
法定代理人  黃呈郎
訴訟代理人  王元勳律師
上列當事人間強制遷離事件，本院於民國95年4月24日言詞辯論
終結，判決如下：
    主  文
被告應遷離台北市○○路○段102巷9號1樓 (即附圖1編號A、C、
D)、地下1樓 (即附圖1編號B)、1樓之法定空地 (即附圖1編號E
、F、G)及1樓防火間隔 (即附圖1編號H、I)。
訴訟費用由被告負擔。
本判決於原告以新台幣伍拾伍萬元供擔保後，得假執行。但被告
如以新台幣壹佰陸拾伍萬元為原告預供擔保後，得免為假執行。
    事實及理由
一、原告起訴主張：
（一）被告於民國91年間，向訴外人蘇文宏承租鴻禧麗邸大廈（
      下稱鴻禧大廈）之地面一層及地下一層（門牌號碼為：台
      北市○○區○○路1段102巷9號1樓），開設餐廳，為鴻禧
      大廈之住戶之一，並於同年6月間在上址進行施工、裝潢
      ，且於地面一層及地下一層間，違法加蓋夾層，加大地面
      一層與地下一層間之樓梯寬度，擴大營業面積，且於同年
      8 月間開始營業。又因該處之使用執照原核准用途為「自
      由職業事務所」，非供餐廳使用，被告未依建築法規定取
      得使用執照變更之許可而逕行裝修使用，曾遭台北市政府
      工務局於91年9月2日處罰在案。惟被告一意孤行，無視於
      主管機關之處罰，仍繼續營業，嗣遭該主管機關分別於91
      年10月8日及12月20日連續處以新台幣（下同）6萬元之罰
      鍰並勒令停止餐廳業之違規行為，復於92年1月21日、7月
      14日、9月2日，因被告未改善，台北市政府工務局再函處
      區分所有權人即蘇文宏，每次處以6萬元罰鍰並令其限期
      改善或補辦手續。其間，蘇文宏雖曾向台北市政府工務局
      申請變更該處建物之使用執照，將該建物「一層」使用用
      途由「自由職業事務所」（使用類組：G-2）變更為飲食
      業（使用類組：B-3），經該局核准「圖審通過」，核准
      地面一層用途變更為「餐廳」；然於竣工勘驗過程中，因
      「消防項目」未通過查驗，由該局退件後並未補件，且已
      逾有效期限，蘇文宏並未完成變更使用執照程序。迄92
      年9月間，被告始向台北市政府建設局申請「營利事業地
      址及營業項目變更登記」，其先行於該處營業，已屬違法
      。緣鴻禧大廈位於都市計畫第4種住宅區內，依台北市政
      府所制定「台北市土地使用分區管制規則」與「台北市土
      地使用分區管制規則附條件允許使用之核准基準表」之相
      關規定，於第4種住宅區內得在一定條件下設置營業樓地
      板面積不超過150平方公尺 (約45坪)之「飲食業」；復依
      「台北市政府營利事業登記建築物用途審查作業原則」，
      就申請營利事業登記，其營業用途與建築物之使用執照用
      途不符，於符合一定之要件下，得准予登記，且免再辦理
      變更使用執照。因該址地面一層之面積為129.12平方公尺
      ，符合上述規定之要件，台北市政府建設局遂於92年11月
      4日核准被告於該址「地面一層」經營餐廳之營利事業登
      記。是以，暫不論台北市政府將「准予營利事業登記」取
      代「核准變更使用執照」之作法是否有違法、不當之處，
      單就被告自91年8月起自92年11月4日間，未經主管機關審
      核通過營利事業登記即於該址地面一層營業乙事而言，被
      告顯然違法。
（二）縱被告自92年11月4日起得合法於該址「地面一層」經營
      餐廳，然依前揭規定，其營業樓地板面積不得超過150平
      方公尺，超過者，即屬第22組之「餐飲業」，不得於本大
      廈所在之都市計畫第4種住宅區內設置。然被告自91年8月
      起，即於大廈地面一層後側之法定空地、地面一層與地下
      一層間之挑高夾層，以及地下一層中違法營業迄今：
  １、被告自91年8月開業以來即擴大營業面積，違法使用。依
      監察院調查報告及台北市政府訴願決定理由所示，台北市
      政府工務局自91年9月起，已多次開單處罰被告並勒令其
      停止營業，然被告卻無視於公權力科處罰鍰及勒令停止使
      用之禁止命令，一再違規使用；該局亦因未有效遏止被告
      違規行為，且遲於93年1月2日始將被告經處罰並制止仍不
      從而繼續違規使用之行為，移送台灣台北地方法院檢察署
      偵辦，已遭監察院糾正在案。
  ２、於司法偵查程序進行中，被告仍無顧慮，繼續違規營業。
      嗣監察院之調查結果出爐，糾正台北市政府工務局之疏失
      後，該局立即前往被告違規經營之餐廳進行檢查，因媒體
      已事先報導監察院之調查結果，被告當日即未使用地下一
      樓，惟因一旁仍堆放圓桌，行政官員即懷疑被告仍繼續使
      用地下一樓營業，遂於地下一樓入口處拉起警示帶，以防
      止被告再度違規使用 。詎被告日前又恢復地下一樓之違
      規使用。
（三）被告多次違規加蓋違建物並堆置雜物於鴻禧大廈地面一層
      後側之法定空地上；且經台北市政府工務局多次處罰、命
      限期拆除後，仍屢次於拆除後重建，完全漠視公權力之執
      行：
  １、被告雖辯以1樓之法定空地為1樓區分所有權人專用，惟此
      非屬事實，因鴻禧大廈各區分所有權人並未同意1樓之法
      定空地由1樓之區分所有權人專用，且依鴻禧大廈規約第2
      條第2項約定，法定空地及樓頂平台均為共用部分，應供
      全體區分所有權人使用，並未約定由1樓區分所有權人專
      用，被告並無專用之權利。
  ２、被告於91年7月施工，即於鴻禧大廈一樓地面之法定空地
      右側違法搭蓋鐵架，供營業房間之用，嗣遭台北市政府工
      務局強制拆除；然被告於拆除後又重建，再經主管機關強
      制拆除後仍為重建，如此情形，已達4次以上。另被告占
      用大廈法定空間之違規行為，雖經台北市政府 (公寓大廈
      管理科)處罰在案，然被告仍無視公權力之執行，且為避
      免外人發現，目前即以塑膠帆布覆蓋於營業用房間上面繼
      續使用。
  ３、被告於法定空地中之採光井，違法擅自拆除原有之R/C樓
      梯，將之擴大改建為木造樓梯，曾經台北市政府工務局查
      報違建，然尚未執行強制拆除。該局稱被告改建木造樓梯
      係屬程序違建，得補辦建築執照手續，並限被告於1個月
      內補辦執照，如逾期未申請或不符規定者，即依違反建築
      法及違章建築處理辦法等相關規定處理。然被告未於92年
      10月21日函到後一個月內補辦執照，該局原應依建築法規
      處罰並強制拆除，然仍未強制拆除；該局復於93年4月間
      要求被告補辦，惟迄今又逾半年，被告仍未補辦。另被告
      亦因占用大廈法定空間之違規行為，業經台北市政府 (公
      寓大廈管理科)處罰在案。
  ４、被告違規在法定空地上裝設金屬製送菜梯，先經台北市工
      務局於92年10月21日查報違建，擬進行強制拆除時，被告
      稱其將自行拆除，該局遂未前往拆除；惟被告並未完全拆
      除，而係於拍攝部分拆除現場後，立刻加以重建；嗣台北
      市政府工務局接獲檢舉，始再度於92年12月5日查報被告
      違建之事實，並於93年3月25日強制拆除，但未拆除送菜
      梯之主結構部分；然被告竟於主管機關拆除後又重建，再
      經主管機關查報後，始再稱將自行拆除，實則被告又於隔
      日即重建該送菜梯。嗣該局於93年10月28日電覆監察院時
      稱於該址已無送菜梯之設備，惟於93年11月22日監察院調
      查結果出爐時，該局再度前來檢查，結果發現被告又違法
      使用該違建之送菜梯，當場即進行拆除。無奈，該局復未
      徹底拆除該送菜梯，被告於數日後即恢復違規使用迄今，
      並以塑膠帆布蓋住，以避免他人拍照舉發。另被告亦因裝
      設前揭設備占用大廈法定空間之違規行為，業經台北市政
      府(公寓大廈管理科)處罰在案。
  ５、被告於法定空地上及防火巷中違法裝設油煙廢氣處理設備
      ，由於該等設備應依建築法之規定申請雜項執照後始得裝
      設，然被告未經申請即違規裝設，曾於92年12月5日經主
      管機關查報違建拆除，復於93年3月25日進行拆除，惟實
      際上僅由被告將該等設備移置法定空地內，復將油脂截留
      器、油污水槽、馬達、導引水管等設備移置前揭處所述之
      木造樓梯間而已，並未進行完全拆除。又被告所裝設之油
      煙廢氣處理設備，其高度達約2.5公尺，已違反「台北市
      違章建築處理要點」第19點第2項規定，亦應強制拆除，
      惟主管機關並未拆除，被告仍持續使用迄今；被告復於93
      年1月間，於本大廈外牆加掛巨型排煙管，亦屬違規行為
      。另因被告所裝設之前揭設備違規占用大廈之法定空間，
      業經台北市政府 (公寓大廈管理科)處罰在案，惟至今被
      告仍於法定空間持續使用。
  ６、被告裝設冷卻水塔原應依建築法取得水塔之雜項建造後始
      得建造，惟被告於92年6月間，即逕行於法定空地上裝設
      冷卻水塔，乃屬違法。主管機關曾於92年11月5日查報違
      建，復於同12月15日強制拆除；然被告竟於拆除後重建，
      主管機關遂再度於同年12月29日查報違建拆除，而於93年
      2月10日拆除。然因大廈住戶迄今仍可聽聞冷卻水塔運轉
      所產生之噪音，可知被告於拆除後又重建使用。
  ７、鴻禧大廈後側與鄰棟大樓間之防火巷原為R/C地面，然被
      告違法將其改建為木板地面，充當廚房使用；復於木板上
      違法裝置白色排煙管，再於其上及旁側堆置雜物；嗣為避
      免外人發現，再於排煙管上層覆蓋鐵皮。經人向主管機關
      檢舉，主管機關始命被告拆除該處之鐵皮、排煙管之裝置
      。被告違法於法定空間之防火巷中堆置雜物及垃圾，曾於
      92年12月間遭台北市政府處以罰鍰，然被告無懼於行政罰
      鍰，仍繼續占用防火巷迄今。
（四）被告經營大規模之餐廳而使用大型之營業設備，長時間製
      造大量噪音、污染及熱氣，已嚴重妨礙大廈住戶及鄰近住
      戶之安寧、安全與生活品質，並危及住戶之生命安全：
  １、被告違規擴大營業規模至違法夾層及地下一層，其面積加
      總為336平方公尺 (約102坪)，較原先核准之營業樓地板
      面積150平方公尺 (約45坪)多出一倍餘，遑論被告尚於法
      定空間上加蓋營業用房間，營業面積超出原核准規模之
      1.5倍以上，而隨著營業規模之擴增，除人聲鼎沸之情形
      加劇外，被告所使用之冷凍庫及冷卻水塔之設備規格亦趨
      大，其轉動所產生之噪音亦隨之加大，尤於夜間時，從被
      告之廚房中所傳來冷凍庫壓縮機運轉的嗡嗡聲響，更是嚴
      重干擾大廈住戶之安寧。台北市政府環境保護局雖曾針對
      被告設置之大型冷卻水塔運轉聲量超出管制標準而掣單舉
      發，並限期改善，然被告迄今仍未改善。
  ２、被告所使用之油煙廢氣處理設備，包括馬達、抽風機、油
      脂截留器、排煙管、洗油槽等設備，亦均為超大型之設備
      ，除發出更大分貝之噪音、產生更大量之油煙、油垢之臭
      味污染外，另因產生更多油脂，致截留器、導管等設備加
      大，其置於前揭之木造樓梯間，即形同一顆不定時之大型
      炸彈，隨時有著火之危險。又鴻禧大廈四周均為高樓建物
      ，緊臨鄰棟建物，僅有一防火巷為間隔，然被告竟將之改
      建為木板地面供廚房使用，並堆積垃圾與雜物，如此，防
      火巷已全失功能，一旦鴻禧大廈或鄰棟建物發生火警，則
      火勢將順沿防火巷燃燒鴻禧大廈至鄰處，導致住戶及鄰近
      住戶之生命安全受到嚴重威脅。另被告尚於鴻禧大廈之法
      定空地上蓋滿違建物，一旦發生火災，後果實不堪設想。
  ３、被告所裝設之大型設備，如冷卻水塔，其所產生之熱氣即
      相當嚴重 ；加上被告烹飪所散發出之大量熱氣，已造成
      原先居住於2樓之住戶其樓地板左半部的溫度高達攝氏36
      ℃，導致該住戶無法使用其廚房；復因被告違規裝置之設
      備發出擾人噪音、產生油膩之汙垢，嚴重干擾其居家安寧
      ，該住戶眼看公權力不彰，被告復肆無忌憚，顯無改善之
      可能，遂不得不舉家遷離該處；其他同棟住戶亦面臨同樣
      之困境，終日生活於噪音干擾、油煙污染之中。
（五）原告及住戶自91年11月起，即一再向被告及地面一層之區
      分所有權人反應，要求其改善並停止前揭違規行為，然其
      均置之不理；另原告及住戶亦多次向台北市政府相關主管
      機關陳情被告之違法行為，雖主管機關曾掣單處罰、命其
      改善，並強制拆除部分違建物，然因主管機關執行不力，
      一再容任被告屢次於拆除後重建，致被告違法情狀仍延續
      至今。原告無奈，只得一方面向監察院陳情，以圖自救，
      另一方面則召開區分所有權人會議，並決議通過要求被告
      於3個月內改善；原告並於期限屆至前，再度發函督促被
      告遵照決議內容辦理；惟被告仍無任何改善之跡象，原告
      遂於93年9月13日召開區分所有權人會議，決議通過提起
      訴訟，為此爰依公寓大廈管理條例第22條第1項第2款、第
      3款之規定，及上開區分所有權人會議之決議，訴請如後
      述先位及備位聲明所示，以保障鴻禧大廈住戶之權益等語
      。
（六）訴之聲明：
  １、先位聲明：
 （1）被告應遷離台北市○○路○段102巷9號1樓 (即附圖1編號A
      、C、D)、地下1樓 (即附圖1編號B)、1樓之法定空地 (即
      附圖1編號E、F、G)及1樓防火間隔 (即附圖1編號H、I)。
 （2）願供擔保，請准宣告假執行。
  ２、備位聲明：
 （1）被告應將台北市○○路○段102巷9號地下1樓 (即附圖1編
      號B)回復使用執照所載用途即「自由職業事務所及公共設
      施」之原狀，不得作餐廳使用。
 （2）被告應將台北市○○路○段102巷9號鴻禧麗邸大廈法定空
      地(即附圖1編號E、F、G)及防火間隔 (即附圖1編號H、I)
      上之所有設施及裝置等物 (如營業用房間、送菜梯、木樓
      梯、油煙處理設備、油脂截留器、廢油污水槽、巨型抽風
      機、空調設備、塑膠帆布及雨遮棚)予以拆除並清空，且
      不得於拆除後重新搭建或設置。
 （3）被告應將懸掛於台北市○○路○段102巷9樓鴻禧麗邸大廈
      外牆 (即附圖1編號J、K)上之排油煙管予以拆除，且不得
      於拆除後重新裝設。
 （4）被告應將堆置於台北市○○路○段102段9號鴻禧麗邸大廈
      之防火間隔 (如附圖1編號H、I)之雜物、垃圾等所有物品
      予以清除，並不得再於該處堆置任何物品。
 （5）被告不得將於台北市○○路○段102巷9號鴻禧麗邸大廈地
      上1樓經營餐廳所生之油污、廢水排入該大廈地下2樓之化
      糞池及污水池 (如附圖2所標示之位置)。
 （6）願供擔保，請准宣告假執行。
二、被告辯以：
（一）93年5月24日及同年9月13日會議均係由住戶甲○○○負責
      召集，然甲○○○並非鴻禧麗邸大廈區分所有權人，依法
      並無召集區分所有權人會議之權，且該2次會議實際出席
      會議者，亦僅有1人具區分所有權人之身分，其餘4人均不
      具區分所有權人之身分，是上開會議，至多僅能稱為所謂
      住戶大會，並非法定區分所有權人會議，其作成被告應強
      制遷離決議，亦非公寓大廈管理條例中區分所有權人強制
      遷離之決議，對被告應不生效力。
（二）縱93年9月13日所召集會議為所謂區分所有權人會議，惟
      該次會議僅有1位區分所有權人李素霞出席，現已出售其
      不動產，而區分所有權人章峻源、吳芳瑜、陳興廉均未出
      席該次會議，至於原告所提出章峻源、吳芳瑜、陳興廉委
      託書，是否確為區分所有權人親自授權委託亦有疑問，況
      原告亦自承所出具章峻源、吳芳瑜委託書，並非章峻源、
      吳芳瑜親筆書寫委託，而是受託人自行書寫。區分所有權
      人章峻源、吳芳瑜既未出席本次會議，亦未委託他人代理
      出席本次會議，扣除區分所有權人章峻源、吳芳瑜票數後
      ，未達出席人數四分之三以上同意及區分所有權比例占出
      席人數區分所有權四分之三以上同意，顯已影響該次會議
      決議是否成立，是原告提起本件訴訟，並未滿足公寓大廈
      管理條例所定強制遷離之要件。
（三）鴻禧大廈係在公寓大廈管理條例實施前完成興建，當時既
      約定頂樓部分歸5樓使用，法定空地則歸1樓使用，被告雖
      曾在法定空地搭蓋營業用房間，在未搭蓋完畢使用前，業
      已拆除。原告決議被告強制遷離前後，法地空地所搭蓋採
      光罩（即原告所謂營業用房間），面積在30平方公尺以下
      ，亦符合台北市違章建築處理要點相關規定。至於採光罩
      周圍活動拉門，早在原告作成強制遷離決議前拆除，無所
      謂經通知而不改善之情形。
（四）被告所設置油煙廢棄處理設備空調設備（包含馬達、油脂
      截留器、排煙管、洗油槽），早在強制遷離決議前改善符
      合工務局、環保局等相關單位標準，至於木樓梯設置亦未
      違反任何建築法令相關規定，原告實無理由要求被告改善
      ，逼迫被告遷離現址。
（五）被告並無在防火巷堆置雜物，經通知改善而未改善之情形
      ：被告營業所在地後方空地之防火巷，雖遭隔壁兩棟大樓
      擅自興建圍牆，以喪失防火巷之功能，被告雖曾在防火巷
      上堆置雜物，然在強制遷離決議前，早已將防火巷雜物搬
      離，絕無所謂經通知改善而未改善之情形，原告應證明被
      告有經通知改善而未改善之情形等語。
（六）聲明：原告之訴駁回，如受不利判決，願供擔保，請准宣
      告免為假執行。
三、兩造不爭執事項：（本院94年度訴字第1005卷，下稱本院訴
    字卷，第71頁、第288頁）
（一）被告向蘇文宏承租台北市○○路○段102巷9號1樓（包括法
      定空地）及其後地下1樓建物，被告在1樓開設餐廳。
（二）被告對原證2、3、7、11、14、15、19、22、23、24、26
      、31、附表1、原證33形式上不爭執。
四、本件爭點：（本院訴字卷第71頁、第288頁）
（一）原告是否為合法組織？
（二）93年9月13日會議是否為區分所有權人會議？決議是否合
      法？
（三）地上1樓之法定空地是否屬地上1樓區分所有權人專用？
（四）地上1樓法定空地及地下1樓做為餐廳使用的一部分有無違
      反建築法令及公寓大廈管理條例？地上1樓部分做為餐廳
      使用有無違反建築法令及公寓大廈管理條例？
（五）被告是否將經營餐廳所生之油污廢水排入地下2樓之化糞
      池及污水池？
（六）原告提起備位聲明當事人是否適格？
    爰述之如下：
（一）原告是否為合法組織？
      查本件原告業於92年3月7日向台北市政府申請成立管理組
      織，並經台北市政府於同年3月31日核准報備在案，有台
      北市政府92年3月31日府工建字第09201373200號函附之公
      寓大廈管理組織報備證明在卷可憑（本院訴字卷第39至41
      頁），可知，原告已依公寓大廈管理條例之相關規定完成
      設立程序，自為一合法組織。
（二）93年9月13日會議是否為區分所有權人會議？決議是否合
      法？
  １、按「區分所有權人會議，指區分所有權人為共同事務及涉
      及權利義務之有關事項，召集全體區分所有權人所舉行之
      會議。」、「管理委員會：指為執行區分所有權人會議決
      議事項及公寓大廈管理維護工作，由區分所有權人選任住
      戶若干人為管理委員所設立之組織。」、「住戶係指公寓
      大廈之區分所有權人、承租人或其他經區分所有權人同意
      而為專有部分之使用者或業經取得停車空間建築物所有權
      者。」公寓大廈管理條例第3條第7、8、9款分別定有明文
      。又公寓大廈之住戶非該專有部分之區分所有權人者，除
      區分所有權人會議之決議或規約另有規定外，得被選任、
      推選為管理委員、主任委員或管理負責人。同法第29條第
      5項亦有明文。可知，經區分所有權人之選任，除上述區
      分所有權人會議之決議或規約另有規定外，承租人或其他
      經區分所有權人同意而為專有部分之使用者或業經取得停
      車空間建築物所有權者，仍得擔任管理委員會之委員，非
      僅以區分所有權人為限甚明。再區分所有權人會議除第28
      條規定外，由具區分所有權人身分之管理負責人、管理委
      員會主任委員或管理委員為召集人，同法第25條第3項前
      段亦詳有明文。
  ２、次按公寓大廈管理條例對於區分所有權人會議之召開程序
      、決議方法或實體上有瑕疵時，其效力如何、如何解決等
      問題並無明文規定，依同條例第1條第2項規定，應適用其
      他法令規定。而公寓大廈區分所有權人會議乃全體區分所
      有權人組成之最高意思機關，其決議之性質係多數區分所
      有權人平行意思表示趨於一致之行為而發生一定私法上之
      效力，與民法總則篇社團法人為規範社員相互權利義務關
      係而召開之總會決議相當，自得類推適用民法第56條之規
      定：「總會之召集程序或決議方法，違反法令或章程時，
      社員得於決議後3個月內請求法院撤銷其決議。但出席社
      員，對召集程序或決議方法，未當場表示異議者，不在此
      限。」是公寓大廈區分所有權人若認區分所有權人會議之
      召開程序或決議方法有違反法令或章程，且於當場表示異
      議者，亦應於決議後3個月內請求法院撤銷其決議，否則
      該項決議仍屬有效。
  ３、經查：
 （1）93年9月13日會議，係由甲○○○所召集，此有鴻禧大廈
      區分所有權人會議開會通知在卷可按（本院94年度北調字
      第10號卷，下稱本院訴字卷第131頁），而甲○○○係鴻
      禧大廈4F區分所有權人章竣源之妻，依上揭說明，其為鴻
      禧大廈之住戶，又依鴻禧大廈規約第5條、第7條之規定（
      上開卷第144至145頁）並無不具區分所有權人身分之住戶
      不得擔任管理委員之約定，則依前揭公寓大廈管理條例第
      29 條第5項之規定，甲○○○自得擔任原告之主任委員，
      並得依同法第25條第3項前段規定，召集區分所有權人會
      議。
 （2）依93年9月13日之會議紀錄所載（本院調字卷第133至139
      頁），出席該次會議者，計有高振輝、李素霞、陳鶴秀、
      甲○○○、蔡世光及李桂榮，其中李素霞係鴻禧大廈2樓
      之區分所有權人，而高振輝係代理該大廈1樓之區分所有
      權人蘇文宏，另陳鶴秀、甲○○○及蔡世光雖非區分所有
      權人，惟其等分別係代理區分所有權人吳芳瑜（3樓）、
      章竣源（4樓）與陳興廉（5樓），有會議出席委託書3紙
      在卷可憑（上開卷第134至136頁），而李桂榮則為被告負
      責人之妻，足見參與該次會議之人均係鴻禧大廈區分所有
      權人，或代理區分所有權人參與該次會議之人，故93年9
      月13日會議自係區分所有權人會議無訛。
 （3）有關93年9月13日區分所有權人會議決議，是否合法問題
      ：
      上開決議自93年9月13日作成起，迄今未有任何區分所有
      權人向法院訴請撤銷，已逾3個月得請求撤銷之期間，是
      依上說明，縱認該決議有何瑕疵，亦因於該決議後3個月
      內未有區分所有權人請求撤銷其決議，而應認該決議仍屬
      有效，況鴻禧大廈復已於95年3月13日召開區分所有權人
      會議，會議中除選任管委會委員、修改規約、審議大廈公
      共基金及管理費收支情形等事項外，另再就「是否提出強
      制遷離訴訟抑或另行提出刑事竊佔罪告訴」之事項為決議
      ，決議結果仍決議提起強制遷離訴訟，亦有該次會議之會
      議紀錄可憑（本院訴字卷第321至330頁），故被告辯以上
      開決議不合法，自無理由。
（三）地上1樓之法定空地是否屬地上1樓區分所有權人專用？
  １、按當事人主張有利於己之事實者，就其事實有舉證之責任
      ，民事訴訟法第277條前段定有明文，主張法律關係存在
      之當事人，應就該法律關係發生所須具備之特別要件，負
      舉證之責任，至於他造主張有利於己之事實（變更或消滅
      之特別要件），則應由他造舉證證明（最高法院48年台上
      字第87號判例參照）。
  ２、經查：鴻禧大廈地上1樓之法定空地為該大廈區分所有權
      人所共有，此有台北市土地登記第2類謄本在卷可按（本
      院訴字卷第79至81頁），茲被告辯以該法定空地應歸其（
      即1樓）使用，屬有利於己之事實，應由被告加以舉證以
      實其說，惟被告未能舉證以實其說，自難遽採
（四）地上1樓法定空地及地下1樓做為餐廳使用的一部分有無違
      反建築法令及公寓大廈管理條例？地上1樓部分做為餐廳
      使用有無違反建築法令及公寓大廈管理條例？
  １、按公寓大廈管理條例第49條第1項第1款至第4款規定：「
      有下列行為之一者，由直轄市、縣 (市)主管機關處新臺
      幣4萬元以上20萬元以下罰鍰，並得令其限期改善或履行
      義務；屆期不改善或不履行者，得連續處罰：一、區分所
      有權人對專有部分之利用違反第5條規定者。二、住戶違
      反第8條第1項或第9條第2項關於公寓大廈變更使用限制規
      定，經制止而不遵從者。三、住戶違反第15條第1項規定
      擅自變更專有或約定專用之使用者。四、住戶違反第16條
      第2項或第3項規定者。」又依同條例第22條第1項規定，
      「住戶有下列情形之一者，由管理負責人或管理委員會促
      請其改善，於3個月內仍未改善者，管理負責人或管理委
      員會得依區分所有權人會議之決議，訴請法院強制其遷離
      ：……。二、違反本條例規定經依第49條第1項第1款至第
      4 款規定處以罰鍰後，仍不改善或續犯者。」；又「住戶
      應依使用執照所載用途及規約使用專有部分、約定專用部
      分，不得擅自變更。」、「區分所有權人對專有部分之利
      用，不得有妨害建築物之正常使用及違反區分所有權人共
      同利益之行為。」、「住戶對共用部分之使用應依其設置
      目的及通常使用方法為之。但另有約定者從其約定。」、
      「住戶不得於…防火間隔、防火巷弄、開放空間…等處所
      堆置雜物…或營業使用…」同條例第15條第1項、第5條、
      第9條第2項及第16條第2項亦分別定有明文。
  ２、經查：
 （1）依鴻禧大廈之使用執照所示（本院調字卷第17頁），被告
      所承租之地下一層其用途為「自由職業事務所」，然被告
      竟違規將之擅自變更為餐廳使用，妨害鴻禧大廈之正常使
      用，及損害其他區分所有權人共同利益，已違公寓大廈管
      理管理條例上述第15條第1項及第5條之規定，並迭經主管
      機關處罰在案，此有監察院93年11月22日（93 ）院台內
      字第0931900731號函、台北市政府環境保護局衛生稽查大
      隊92年8月28日北市環稽二中字第092261141 500 號函在
      卷可憑（上開調字卷第20至39頁、第102至103頁），可知
      ，被告上述之行為，業已該當公寓大廈管理管理條例第49
      條第1項第3款、第1款之規定。
 （2）被告占用鴻禧大廈區分所有權人共有之地面一層後側之法
      定空地，並於其上裝設油煙廢氣處理設備、廚房送菜升降
      機、送風機、加蓋木樓梯、占用大廈共用部分搭蓋活動拉
      門房間，且於防火巷內堆積雜物，違反公寓大廈管理條例
      第9條第2項及第16條第2項之規定，屢經主管機關處罰在
      案，亦有台北市政府93年2月5日府工建字第0930364640 0
      號、93年2月20日府工建字第09303699800號函，及92年12
      月26日府工建字第09221221400號函（上開調字卷第68頁
      、第81頁、第98頁）可按，足見，被告上述之行為，亦已
      該當公寓大廈管理條例第49條第1項第2款、第4款之規定
      。
 （3）如上所述，被告前揭行為已經主管機關處罰在案，惟仍未
      改善，嗣經原告依區分所有權人會議於93年5月24日通過
      之決議，要求被告針對前揭諸多違規行為於93年8月31日
      前拆除改善完畢；原告復於93年8月31日，函請被告遵照
      上述決議內容辦理，並給予被告提出具體解決方案之機會
      ，然期限屆至，被告仍置之不理，原告乃依區分所有權人
      於93年9月13日所通過之決議內容，訴請法院強制被告遷
      離，有上開會議紀錄及存證信函可按（上開調字卷第110
      頁至140頁），且經本院會同台北市大安地政事務所測量
      人員親至現場履勘屬實，此有本院94年6月28日之勘驗測
      量筆錄及土地複丈成果圖可憑（本院訴字卷第93至96頁）
      ，核與公寓大廈管理條例第22條第1項第2款之規定相符，
      從而，原告前開先位聲明之請求，自有理由，應予准許。
（五）本件原告主張之先位聲明，既有理由，本院自無再就原告
      主張之備位聲明加以裁判之必要，故有關兩造就備位聲明
      所協商之上述2項爭點，即（1）被告是否將經營餐廳所生
      之油污廢水排入地下2樓之化糞池及污水池？以及（2）原
      告提起備位聲明當事人是否適格？本院自無加以論述之必
      要，附此敘明。
五、綜上所述，原告依公寓大廈管理條例第22條第1項第2款之規
    定，訴請如其先位聲明所示，為有理由，應予准許。
六、本件事證已臻明確，兩造其餘攻擊防禦方法及舉證，經核與
    判決結果均無影響，爰不另一一論述，併此敘明。
七、假執行之宣告：兩造陳明願供擔保，請求宣告假執行或免為
    假執行，均核無不合，爰分別酌定相當之擔保金額，予以准
    許。
八、據上論結，本件原告之訴為有理由，依民事訴訟法第78條、
    第390條第2項、第392條第2項，判決如主文。
中    華    民    國    95    年    5    月     15    日
                  民事第四庭    法  官  陳邦豪
以上正本係照原本作成。
如對本判決上訴，須於判決送達後二十日之不變期間內，向本院
提出上訴狀。
中    華    民    國    95    年    5    月     15    日
                                書記官  薛德芬


司法院資訊處製作；財團法人民間司法改革基金會備份。
